臺灣臺中地方法院民事判決　　　　　　 99年度重訴字第531號
原　　　　告　臺中市政府
法定代理　人　胡志強
訴訟代理　人　林建宏律師
複　代理　人　陳創堂
被　　　　告　柯小玲
兼訴訟代理人　柯嘉綾
被　　　　告　柯慶福
　　　　　　　柯添明
前列四人共同
兼訴訟代理人　柯添成
被　　　　告　柯添洲
訴訟代理　人　鍾雲珠
被　　　　告　柯淑芬
參　 加　 人　柯洪阿雲
上列當事人間請求拆屋還地等事件，本院於民國100年6月30日言
詞辯論終結，判決如下：
    主    文
被告柯小玲、柯嘉綾、柯慶福、柯添明、柯添洲、柯添成、柯淑
芬應將坐落臺中市○區○○○段一一一之二四、一一一之二五地
號土地上，如臺中市中正地政事務所所為，收件日期文號為民國
一百年四月十九日土丈字第八三三○○號，土地複丈成果圖所示
B、C、F，建物門牌為臺中市○區○○里○○街35號之建物拆除
，並將如該圖所示面積土地返還予原告。
被告柯小玲、柯嘉綾、柯慶福、柯添明、柯添洲、柯添成、柯淑
芬應連帶給付原告新臺幣貳拾參萬捌仟肆佰零參元，及自民國九
十九年十一月二十四日起至清償日止，按年息百分之五計算之利
息。
訴訟費用由被告負擔。
本判決第一、二項部分得假執行。
    事實及理由
壹、原告方面：
一、原告起訴主張：
（一）坐落臺中市○區○○○段111-24、111-25地號土地，為原
      告所有，然訴外人柯進財未得原告之同意，無任何合法權
      源，竟占用原告所有上開土地，且於其上建築房屋供自身
      使用，有臺中市地方稅務局房屋稅籍證明書為憑，經原告
      發函追收使用補償金，仍置之不理，迄今已積欠10年6個
      月之使用補償金，合計共新臺幣（下同）960,105元。又
      ，訴外人柯進財死亡，其繼承人即原告柯小玲、柯嘉綾、
      柯慶福、柯添明、柯添洲、柯添成、柯淑芬均未於法定期
      間內為拋棄繼承及限定繼承之表示，按民法舊法第1148條
      規定：「繼承人自繼承開始時，除本法另有規定外，承受
      被繼承人財產上之一切權利、義務。但權利、義務專屬於
      被繼承人本身者，不在此限。」準此，訴外人柯進財死亡
      後，其子女亦均未為限定繼承或拋棄繼承，依前述法規，
      被告柯小玲等7人於被繼承人柯進財死亡時概括承受其財
      產上之一切權利、義務，並現實占用系爭土地供自己使用
      ，亦包括前述之臺中市政府使用補償金。
（二）按所有人對於無權占有或侵奪其所有物者，得請求返還之
      。對於妨害其所有權者，得請求除去之。有妨害其所有權
      之虞者，得請求防止之。民法第767條第1項前段及中段訂
      有明文。查前揭土地既登記為原告所有，而被告等人未經
      原告同意，亦無正當權源，於原告所有之上開土地興建地
      上建物，致原告所有之土地遭占用之情形，顯為無權占有
      ，是爰依民法第767條規定，提起本件訴訟，請求被告等
      人拆屋還地，並請求判決如訴之聲明第1項所示。
（三）另按民法第179條規定：「無法律上之原因而受利益，致
      他人受損害者，應返還其利益。雖有法律上之原因，而其
      後已不存在者，亦同。」及最高法院61年臺上字第1695號
      判例要旨：「無權占有他人之房屋，依社會通常觀念可能
      獲得相當於租金之利益。」查被告無權占有原告所有之上
      開土地，已如前述，是彼等確有無法律上原因而受有使用
      系爭土地之利益，並致原告受有相當於土地租金之損害，
      故原告自得依不當得利之法則，請求被告等人連帶賠償原
      告自民國88年6月1日起至99年6月30日止之相當於租金之
      不當得利。而其計算基礎係以：半年補償金=申報地價×
      面積×5％÷2，故88年6月損害賠償金額7,219元；88年7
      月至同年12月損害賠償金額43,313元；89年1月至同年6月
      損害賠償金額43,313元；89年7月至同年12月損害賠償金
      額43,313元；90年1月至同年6月損害賠償金額43,313元；
      90 年7月至同年12月損害賠償金額43,313元；91年1月至
      同年6月損害賠償金額43,313元；91年7月至同年12月損害
      賠償金額43,31 3元；92年1月至同年6月損害賠償金額43,
      313元；92年7月至同年12月損害賠償金額43,313元；93年
      1月至同年6月損害賠償金額43,313元；93年7月至同年12
      月損害賠償金額43,313元；94年1月至同年6月損害賠償金
      額43,313元；94年7月至同年12月損害賠償金額43,313元
      ；95年1月至同年6月損害賠償金額43,313元；95年7月至
      同年12月損害賠償金額43,313元；96年1月至同年6月損害
      賠償金額43,313元；96年7月至同年12月損害賠償金額43,
      313元；97年1月至同年6月損害賠償金額43,313元；97年7
      月至同年12月損害賠償金額43,313元；98年1月至同年6月
      損害賠償金額43, 313元；98年7月至同年12月損害賠償金
      額43,313元；99年1月至同年6月損害賠償金額43,313元，
      合計總金額960,105元。其中721,702元（自88年6月1日迄
      96年9月30日之使用補償金）已於96年間聲請支付命令，
      並獲支付命令確定證明書在案，是扣除該筆金額後，被告
      等人尚有238,403元未清償無疑，爰請求如訴之聲明第2項
      所示。
二、聲明：（一）被告柯小玲、柯嘉綾、柯慶福、柯添明、柯添
    洲、柯添成、柯淑芬等7人應將坐落臺中市○區○○○段111
    -24、111-25地號土地上，如臺中市中正地政事務所所為，
    收件日期文號為100年4月19日土丈字第83300號，土地複丈
    成果圖所示B、C、F，建物門牌為臺中市○區○○里○○街
    35號之建物拆除，並將如該圖所示面積土地返還予原告。（
    二）被告柯小玲、柯嘉綾、柯慶福、柯添明、柯添洲、柯添
    成、柯淑芬等7人應連帶給付原告238,403元，及自起訴狀繕
    本繕本送達被告（99年11月23日）之翌日起至清償日止，按
    年息百分之五計算之利息。（三）就聲明第二項，願供擔保
    ，請准宣告假執行。
貳、被告對原告之請求，於言詞辯論期日均為認諾，並表示希望
    再與原告進行協商等語。
參、參加人則以：訴外人柯進財與柯義清為兄弟，前係分別居住
    於臺中市○區○○○段111-24、111-25地號土地上多年，雖
    然坐落前開土地上之建物為同一門牌號碼（即臺中市○區○
    ○里○○街35號），但地上建物各自獨立，並以小巷區別。
    而訴外人柯進財與柯義清相繼死亡後，伊身為柯義清之配偶
    ，已成為臺中市○區○○○段111-25地號土地之使用人，故
    並非伊不願繳納使用土地之補償金，而是伊應與被告等人各
    自依照實際使用土地之情況，分別支付使用補償金給原告，
    以求公平。
肆、法院得心證之理由：
一、按民事訴訟法第384條規定，當事人於言詞辯論時為訴訟標
    的之認諾者，應本於其認諾為該當事人敗訴之判決。所謂為
    訴訟標的之認諾，乃指被告對於原告依訴之聲明所為關於某
    法律關係之請求，向法院為承認者而言，其承認須於言詞辯
    論時為之，始生訴訟法上認諾之效力，最高法院44年臺上字
    第843號判例意旨可資參照。再按，上訴人既於言詞辯論時
    為訴訟標的之認諾，法院即應不調查被上訴人所主張為訴訟
    標的之法律關係是否果屬存在，而以認諾為該上訴人敗訴之
    判決基礎。最高法院45年臺上字第31號判例復可參照。經查
    ：被告於100年6月30日言詞辯論時，對原告依所有物返還請
    求權及不當得利之法律關係所為之請求均為認諾，依前揭規
    定及說明，本院自應本於被告之認諾為其敗訴之判決。從而
    原告請求如訴之聲明第1、2項所示，為有理由，應予准許。
伍、另按，本於被告認諾所為之判決，法院應依職權宣告假執行
    ，有民事訴訟法第389條第1項第1款規定。本件既係本於被
    告認諾所為之判決，爰依職權宣告假執行。至原告所為供擔
    保假執行之聲請，僅在促使本院發動職權，本院自不受其拘
    束，仍應逕依職權宣告假執行，惟此部分既已依職權宣告，
    無再命原告提供擔保之必要，則此部分當不另為准駁之諭知
    。
陸、訴訟費用負擔及宣告假執行之依據：民事訴訟法第85條第2
    項、第389條第1項第1款。
中    華    民    國    100    年    9    月    29    日
                  民事第二庭    法  官  林慶郎
正本係照原本作成。
如對本判決上訴，須於判決送達後20日內向本院提出上訴狀。
中    華    民    國    100    年    9    月    29    日
                                書記官  王淑燕